【裁判字號】    90,訴緝,67
【裁判日期】    900726
【裁判案由】    偽造文書等
【裁判全文】
臺灣高雄地方法院刑事判決                            九十年度訴緝字第六七號
    公  訴  人  臺灣高雄地方法院檢察署檢察官
    被      告  丁○○
    被      告  丙○○
右列被告因偽造文書等案件，經檢察官提起公訴（八十八年度偵字第一九六七七、一
七四四四號），本院判決如左：
    主  文
丙○○連續行使偽造私文書，足以生損害於他人，處有期徒刑拾月。
丁○○無罪。
    事      實
一、丙○○於民國八十六年四月十日起，自任民間互助會首，分別邀集乙○○（會單
    上姓名為李澤村）、己○○○（會單上姓名為劉太太）、戊○○○（會單上所載
    姓名為阿婆）、蔡美惠（會單上所載姓名為曾先生）、甲○○○（會單上姓名為
    余太太）等會員（全部會員詳如卷附會單所示），招募會期自八十六年四月十日
    起至八十八年十月十日止，每月會款新台幣（下同）一萬元，採內標制，共三十
    一會之互助會一會。嗣丙○○因週轉不靈，竟基於意圖為自己不法所有之概括犯
    意，連續在八十八年五月十日及不詳時日，於高雄縣鳳山市○○○路一九二巷一
    ０三弄二十三號住處，冒會員己○○○之名義及戊○○○之名義，於白紙上書寫
    投標金額及會員姓名參予投標，並分別以一千八百元及一千三百元之利息得標，
    並於冒己○○○之名義標會後，向己○○○誆稱係同會會員乙○○得標，使不知
    情之己○○○、乙○○及其他該互助會之活會會員因此陷於錯誤而先後繼續交付
    會款予丙○○，致生損害於上開被冒標之人及各該互助會之會員，總計先後二次
    冒標會款分別約為四萬餘元及三萬餘元。嗣於八十八年七月十日該會還剩嗣會未
    開標時，丙○○片面宣佈止會，並邀請活會會員於次日前往其住所收取會錢，惟
    活會會員依時前往時發現丙○○早已搬遷，經相互詢問得知尚有六個活會，始知
    遭丙○○冒標一事。
二、丙○○明知自己已無足夠之資力，復承前意圖為自己不法所有之概括犯意，於民
    國八十七年九月間，以祝太太名義參加由己○○○為會首，會期自八十七年九月
    間起至九十年十二月間止，會款金額一萬元，共四十九會之互助會二會，於繳納
    一次會款後，隨即於該會第二會開標即八十七年十月五日，以及八十八年二月五
    日開標時，分別以二千元之利息得標，致己○○○陷於錯誤，將會款三十七萬六
    千元及三十四萬四千元皆交付於丙○○，詎沈女取得尚開會款後，僅繳交死會會
    錢至八十八年七月五日即未再繼續繳交，直至丙○○所召募之上述互助會倒會時
    ，己○○○始知受騙。
三、案經己○○○、乙○○訴請臺灣高雄地方法院檢察署檢察官偵查起訴。
    理      由
甲、有罪部分：
一、訊據被告丙○○對召募右揭互助會於八十八年七月十日止會，並參加己○○○召
    募之互助會未依時繳付死會會款之事實固不諱言屬實，惟矢口否認有何詐欺及冒
    標犯行，辯稱：我並沒有冒標會員的會，該互助會係在八十八年七月還剩四會未
    開時止會，乙○○、蔡美惠、余太太二會都是活會，至於戊○○○的會已被湯女
    自行標走，標金為一千三百元，己○○○的會也是她自己來標，標金一千四百元
    ，我係因週轉不靈才止會及未繼續付款，並非蓄意詐欺云云。然查：
（一）被告冒會員己○○○名義標會，並向己○○○誆稱係乙○○標走一情，除據己○○○指述綦詳外，會員戊○○○、蔡美惠、甲○○○於本院審理時復分別到
      庭證稱：「八十八年五月十日標會時我有去，被告說是己○○○（美濃粄條）
      標一千八百元」、「八十八年五月十日開標，我有在現場，我寫一千五百元的
      標單，開標後他們說美濃板條標到了，寫一千八百元，我繳八千二百元的會款
      給會首」、「八十八年五月十日我有去標會，寫一千五百元或一千七百元標單
      ，但沒標到，他們有拿標單說是美濃板條寫一千八百元標到的」等語，核諸上
      開告訴人、證人等人之說詞，皆可明證被告於八十八年五月十日開標時，確係
      對外宣稱己○○○以一千八百元得標，然於本院審理時，先則供稱己○○○尚
      為活會（見九十年五月十八日訊問筆錄），後又改稱己○○○以一千四百元得
      標（見九十年六月二十八日審判筆錄），前後供詞不一，顯係虛偽卸責之詞，
      是在告訴人指述綦詳且證人指證明確之情況下，被告冒己○○○名義標會之犯
      行應足堪認定。
（二）被告又一再否認有冒戊○○○名義標會之犯行，並稱係戊○○○自行以一千三
      百元得標，然會員戊○○○於偵查及本院審理時皆到庭證稱其尚為活會，並未
      得標等語，參諸該會於止會時應僅剩四個活會，卻有告訴人己○○○、乙○○
      、證人戊○○○、蔡美惠、甲○○○（二會）等六個活會，足見有二會遭被告
      冒標，被告於本院審理時復自稱該會止會所有之四個活會分別係乙○○、蔡美
      惠、余太太二會等，則在證人戊○○○指證歷歷之情況下，足認該會確係遭被
      告冒標，被告空言否認，亦不足採。
（三）被告在參加己○○○所招募之互助會後，連續在第二次及第五次開標時分別參
      予投標並得標取得會款，顯見被告需款孔極，而其在八十八年五月間又有冒會
      員名義標會之情形，已如前述，顯見其經濟狀況甚為不佳，其明知自己並無足
      夠之清償資力，竟仍參與投標並標得會款，其有詐欺之犯意甚為明顯。況被告
      於標會後僅繳交數次死會會款，嗣後即拒絕繳交，之後更片面宣佈其所召募之
      互助會止會並逃之夭夭，於本院審理本案時，亦拒不出庭並逃匿無蹤，經本院
      發布通緝後始到案說明，益徵被告有為自己不法所有之意圖甚明。本件事證明
      確，被告犯行堪以認定。
二、查被告丙○○在標單上偽填活會會員己○○○、戊○○○之署押及競標金額詐標
    會款，依民間互助會之習慣，足以表示該名義人願出所書利息金額標取會款，依
    刑法第二百二十條之規定，該標單應係以文書論之準私文書，被告偽造上開標單
    用以投標，核其所為係犯刑法第二百十六條、第二百十條之行使偽造私文書罪，
    其偽造署押之行為係偽造私文書行為之一部，偽造私文書之低度行為又為行使之
    高度行為所吸收，均不另論罪；又被告冒他人名義得標，致各該活會會員陷於錯
    誤繳交會款，核其所為，係另犯刑法第三百三十九條第一項之詐欺取財罪。被告
    先後多次行使偽造私文書及詐欺之犯行，各手法相同，目的同一，所犯又分別係
    同一罪名之罪，顯皆係基於概括之犯意，均應依連續犯之規定論以一罪。又被告
    所犯多數詐欺罪間，均有多數被害人，係一行為同時觸犯數罪名，為想像競合犯
    ，應依刑法第五十五條之規定，從一重之詐欺罪處斷。被告所犯上開二罪間，有
    方法結果之牽連關係，應依牽連犯之規定從一重之行使偽造私文書罪處斷。爰審
    酌被告明知自己經濟狀況不佳，竟連續冒用他人名義詐標會款，致不知情之會員
    繳交會款，又參加他人互助會，於得標後拒絕繳付會款，危害經濟秩序，造成他
    人損害，惟念其詐得金額不多，前又無不良素行等一切情狀，依法量處如主文所
    示之刑。至被告丙○○所偽造之標單（含其上之署押），因事隔二年有餘，而該
    等偽造之標單又非有價值之物，應認已滅失，本院不予宣告沒收，附此敘明。
三、公訴意旨另略以：被告丙○○於八十六年間冒會員乙○○名義填寫標單參加投標
    ，始會員陷於錯誤而交付會款，因認此部份亦涉犯詐欺及偽造文書罪嫌。惟查，
    上開互助會被告所冒標者僅為二會，一為冒會員己○○○名義，一為冒會員戊○○○名義，已如前述，故被告自不可能再冒會員乙○○名義得標，雖被告曾對會
    員己○○○及蔡美惠等人宣稱乙○○得標，然此應僅係被告為掩飾其冒標犯行所
    為之謊言，尚不足以證明被告確有冒乙○○名義標會，惟此部分與前開論罪科刑
    部分有連續犯之裁判上一罪關係，故本院不另為無罪之諭知，附此敘明。
乙、無罪部分：
一、公訴意旨略以：被告丁○○與被告丙○○共同基於概括之犯意聯絡，意圖為自己
    不法之所有，共同召募互助會，並共同連續多次冒標會款，因認被告丁○○與被
    告丙○○涉犯共同行使偽造私文書及詐欺罪嫌。
二、按犯罪事實應依證據認定之，無證據不得推定其犯罪事實；又不能證明被告犯罪
    者，應諭知無罪之判決，刑事訴訟法第一百五十四條、第三百零一條第一項定有
    明文。又刑法第三百三十九條第一項詐欺罪之成立，以意圖為自己或第三人不法
    所有，以詐術使人將本人或第三人之物交付為要件。所謂以詐術使人交付，必須
    被詐欺人因其詐術而陷於錯誤，若其所用方法，不能認為詐術亦不致使人陷於錯
    誤，即不構成犯罪，最高法院四十六年臺上字第二六０後號有判例。本件公訴意
    旨認被告丁○○涉犯共同行使偽造私文書等罪嫌，無非係以告訴人指述被告丁○○於前揭互助會開標時有在場且有幫忙收會錢云云為其論據。
三、訊據被告丁○○堅決否認有何詐欺犯行，辯稱：我沒有替丙○○開過標，但會員
    拿會錢來時，丙○○不在，我會代收會錢，家中的經濟都是丙○○在處理，我沒
    有過問等語。經查，同案被告丙○○於本院審理時亦供稱被告丁○○沒有主持開
    標，僅係其在忙時由祝某代收會錢等語，核其供詞與被告丁○○所述相符，而告
    訴人及證人等之指述及供詞，充其量僅能證明被告丁○○於開標時有在場且有代
    收會款，然夫妻間彼此代收會款本係平常之事，不能以此推斷被告丁○○與被告
    丙○○共犯詐欺及偽造文書之犯行；況被告丁○○為一七十多歲之老人，經本院
    訊問有關前揭互助會之事，其均不知情，全係由被告丙○○回答，更足證被告丁○○對該互助會之情況不甚了解，又如何冒標及詐欺？揆諸首揭判例說明，被告
    丁○○之行為尚難認與行使偽造私文書及詐欺罪之構成要件相符，此外，復查無
    其他證據足以證明被告丁○○有何詐欺及偽造文書之犯行，爰依首開法條之規定
    ，為被告丁○○無罪之判決。
據上論斷，應依刑事訴訟法第二百九十九條第一項前段、第三百零一條第一項，刑法
第五十六條、第二百十六條、第二百十條、第三百三十九條第一項、第五十五條，罰
金罰鍰提高標準條例第一條前段，判決如主文。
中      華      民      國      九十      年      七    月    二十六    日
                                  臺灣高雄地方法院刑事庭
                                      法  官    吳  宏  榮
右正本證明與原本無異。
如不服本判決，應於判決送達後十日內，向本院提出上訴狀。
                                      書記官    呂  怜  勳
中      華      民      國      九十      年      七    月    二十六    日
附錄本案論罪科刑法條：
刑法第二百十條
偽造、變造私文書，足以生損害於公眾或他人者，處五年以下有期徒刑。


司法院資訊處製作；財團法人民間司法改革基金會備份。
